臺灣高等法院臺中分院刑事判決　　　　96年度上訴字第1522號
上　訴　人　臺灣臺中地方法院檢察署檢察官
被　　　告　Ｄ○○○
上列上訴人因被告偽造文書等案件，不服臺灣臺中地方法院96年
度訴字第957號中華民國96年4月30日第一審判決（起訴案號：臺
灣臺中地方法院檢察署95年度偵字第25641號），提起上訴，本
院判決如下：
    主  文
原判決撤銷。
Ｄ○○○連續行使偽造私文書，足以生損害於他人，處有期徒刑
壹年肆月，減為有期徒刑捌月。
    事  實
一、Ｄ○○○自任會首，於民國92年3月間，邀集如附表一所示
    之互助會，會員連同會首共25人，會期自92年3月20日起，
    至94年4月20日止，每會新台幣（下同）3萬元，於每月20日
    下午2時，在臺中縣豐原市○○街156巷10號Ｄ○○○之住處
    標會，採內標方式【即：30000元－當月之標金＝活會會員
    所需繳納之會款；（30000元×死會人數）＋〔活會會員所
    需繳納之會款×（活會會員－1）〕＝得標之人當月應得之
    會款，該減掉之1，係應扣除該得標之會員自己，當月份不
    必繳納會款】，最底標為2700元。Ｄ○○○又於92年12月間
    ，邀集如附表二所示之互助會，會員連同會首共24人，會期
    自92年12月10日起，至94年11月10日止，每會3萬元，於每
    月10日下午2時，在同上址Ｄ○○○之住處標會，亦採同上
    所述之內標方式，底標為2700元。詎Ｄ○○○因經濟狀況不
    佳，竟基於意圖為自己不法所有及偽造私文書並行使之概括
    犯意，竟利用部分會員未到場參與開標之機會，連續(一)附表
    二之會，於93年4月10日第5會開標前，未得丁○○之同意或
    授權，在其前揭住處，擅自冒用丁○○之名義，於標單上偽
    造丁○○之署名1枚及填載「5000元」之標金，而偽造依一
    般標會習慣足以認定係表示丁○○以5000元之標金參與標會
    之準私文書標單1紙，並行使此標單而參與標會，向到場活
    會會員詐稱該次會金已由丁○○以5000元之利息得標，致使
    各該活會會員陷於錯誤，以為係丁○○得標，均依Ｄ○○○
    之指示如數交付會金，Ｄ○○○因此向活會會員詐收會金計
    50萬元【24會扣除會首及死會共4會，尚有活會20人，因係
    被Ｄ○○○冒標，因此全部活會會員仍均繳納會款，計算式
    ：（00000-0000)×20＝500000），足以生損害於丁○○及
    其他活會會員。(二)附表二之會，於93年6月10日第7會開標前
    ，未得壬○○之同意或授權，在其前揭住處，擅自冒用壬○○之名義，於標單上偽造壬○○之署名1枚及填載「6100元
    」之標金，而偽造依一般標會習慣足以認定係表示壬○○以
    6100元之標金參與標會之準私文書標單1紙，並行使此標單
    而參與標會，向到場活會會員詐稱該次會金已由壬○○以61
    00元之利息得標，致使各該活會會員陷於錯誤，以為係壬○○得標，均依Ｄ○○○之指示如數交付會金，Ｄ○○○因此
    向活會會員詐收會金計43萬2000元【24會扣除會首及死會共
    5會，尚有活會19人，因係被Ｄ○○○冒標，因此全部活會
    會員仍均繳納會款，計算式：（00000-0000）×19＝454100
    ），足以生損害於壬○○及其他活會會員。(三)附表一之會，
    於93年7月20日第17會開標前，未得丁○○之同意或授權，
    在其前揭住處，擅自冒用丁○○之名義，於標單上偽造丁○○之署名1枚及填載「3200元」之標金，而偽造依一般標會
    習慣足以認定係表示丁○○以3200元之標金參與標會之準私
    文書標單1紙，並行使此標單而參與標會，向到場活會會員
    詐稱該次會金已由丁○○以3200元之利息得標，致使各該活
    會會員陷於錯誤，以為係丁○○得標，均依Ｄ○○○之指示
    如數交付會金，Ｄ○○○因此向活會會員詐收會金計24萬12
    00元【25會扣除會首及死會共16會，尚有活會9人，因係被
    Ｄ○○○冒標，因此全部活會會員仍均繳納會款，計算式：
    （00000-0000)×9＝241200），足以生損害於丁○○及其他
    活會會員。(四)附表二之會，於94年3月10日第16會開標前，
    未得Ｆ○○之同意或授權，在其前揭住處，擅自冒用蔡Ｆ○○之名義，於標單上偽造Ｆ○○之署名1枚及填載「8000元
    」之標金，而偽造依一般標會習慣足以認定係表示Ｆ○○以
    8000元之標金參與標會之準私文書標單1紙，並行使此標單
    而參與標會，向到場活會會員詐稱該次會金已由Ｆ○○以80
    00元之利息得標，致使各該活會會員陷於錯誤，以為係Ｆ○○得標，均依Ｄ○○○之指示如數交付會金，Ｄ○○○因此
    向活會會員詐收會金計24萬2000元【24會扣除會首及死會共
    13會，尚有活會11人，因係被Ｄ○○○冒標，因此全部活會
    會員仍均繳納會款，計算式：（00000-0000）×11＝242000
    ），足以生損害於Ｆ○○及其他活會會員。（上開各次冒標
    偽造之標單，Ｄ○○○均於各該次開標完畢後，隨即丟棄而
    滅失）。Ｄ○○○於附表一之會冒標後，仍隱瞞其週轉不靈
    之事實，繼續向各活會會員收取會款；嗣至94年4月1日，Ｄ
    ○○○因已無資金可供週轉，附表二之互助會宣告倒會，各
    活會會員始知受騙。
二、案經黃○○、丁○○、Ｆ○○、Ｉ○○、訴由臺灣臺中地方
    法院檢察署檢察官偵查起訴。
    理  由
一、證據能力方面：
    告訴人、被害人於警詢時陳述之詞，係屬被告以外之人於審
    判外之陳述，依刑事訴訟法第159條第1項規定，本不得作為
    證據，然而當事人（即被告及公訴人）於本院調查證據時，
    知有前開情形，而未於言詞辯論終結前聲明異議，依同法第
    159條之5第2項規定，視為經當事人於審判程序同意作為證
    據，本院審酌其上開言詞陳述作成時之情況，並無任何不法
    情事，認為適當，得為證據。又其等於偵查中向檢察官所為
    之陳述，經核亦無顯不可信之情況，依刑事訴訟法第159條
    之1第2項之規定，亦得為證據。
二、訊據被告Ｄ○○○於本院審理中雖為認罪之陳述，惟僅供承
    92年12月10日之互助會有冒用Ｆ○○、丁○○之名義標會而
    已，否認該會有冒標壬○○之會，並否認92年3月20日之互
    助會有冒標丁○○之會之情事。經查：
  (一)被告各次之供述：
  1.被告於警詢時供稱：有招募如附表所示之二個互助會，92年
    3月20日的會，我於93年7月20日以丁○○名義標得互助會，
    沒有經過丁○○的同意，丁○○起先並不知道我要以她的名
    義標會。沒有冒用其他人名義標會等語（見他字第2089號卷
    第61頁）。
  2.被告於偵查中供稱：第一會（指附表一之互助會）在第四次
    標會時就被會腳Ｈ○○、劉大偉（按應為Ａ○○）倒會，所
    以我就週轉不靈，第二會（指附表二之互助會）從第十六次
    標會時停標。我沒有冒標黃○○的會，但是我有跟他商量請
    他最後一次再標，我確實有冒標丁○○的會，我有寫標單，
    標單上寫丁○○的名字，金額寫4000多元，得標後標單就丟
    了，後來我有跟丁○○說，我每個月都替她繳死會的錢等語
    （見他字第2089號卷第68頁）。
  3.被告於查中供稱：「（問：妳到底有冒用哪些人名義標會？
    ）丁○○、壬○○、Ｆ○○。（問：Ｉ○○你有無冒標？）
    沒有。（問：對於Ｉ○○於前次偵訊中筆錄有何意見？〔提
    示告以要旨〕）Ｉ○○、癸○○都沒有冒標。（問：〔提示
    互助會名冊〕為何會有Ｉ○○於93年11月以4800元得標之記
    載？）不知道為何會這樣，到我倒會為止Ｉ○○都沒標。（
    問：壬○○你是何時冒標？）忘記時間了。（問：你有偽簽
    壬○○簽名？）是。（問：為何冒標壬○○的會？）當時經
    濟不好，錢被我三姊拿走了。（問：癸○○加入幾會？）他
    和壬○○各一會。（問：癸○○部分有無冒標？）沒有。他
    也沒有標。（問：丁○○何時冒標？）我記得是93年7、8月
    時，他當時去一個宗教團體受訓二個月，回來時我跟他說用
    他的名義標會，他說好要借我，我有開一張66萬元本票給他
    ，後續死會的錢由我負責繳。我是用5000元左右標的。（問
    ：〔提示丁○○偵訊筆錄〕對於丁○○說93年3、4月他被冒
    標不知情，直到今年〔即95年〕10月到本署開庭看到壬○○
    的互助會名冊才知道有何意見？）丁○○住我家隔壁，我不
    知道他為何這樣說。（問：Ｆ○○你何時冒標？用多少錢？
    ）7、8000元。是在93年底或94年初左右，但詳細時間不記
    得了。（問：你當時有在標單上面偽簽丁○○、Ｆ○○、壬○○名字及金額？）是。（問：為何要這樣做？）因為經濟
    情況不好。（問：本件詐欺、偽造文書罪是否認罪？）我都
    承認。」等語（見他字第2089號卷第96、97頁）。
  4.被告於本院審理中供稱：只有冒標後面（92年12月10日起會
    ）那個會。第一會沒有冒標。（問：你的原始會單為何沒有
    Ｉ○○的名字？）子○本來有二個會，他後來說要一會，另
    一會不要了，有的會單有改、有的會單沒有改。我沒有冒用
    黃○○的名字冒標第一會，我只是跟他說你等尾會就好了等
    語（見本院卷第41、42頁）。
  5.被告於本院審理中供稱：我有冒標丁○○、Ｆ○○的會。92
    年3月20日的會我是冒用丁○○的名義，沒有冒用宇○○、
    宙○○的名義標會；我有冒用Ｆ○○的名義標會。92年12月
    10日的會我有各冒用丁○○、Ｆ○○的名義冒標，沒有冒用
    宇○○的名義標會等語（見本院卷第66頁）。
  6.被告於本院審理中供稱：（92年12月10日之互助會）我有冒
    標Ｆ○○、丁○○的名義去標會，我是93年7月份的時候冒
    丁○○的名義標會，好像用4200元的金額標的；我確實有用
    Ｆ○○名義冒標，但什麼時間冒標的我忘記了，大約是用40
    00元標的。另外陳坤楷、甲○○是到第15、16會的時候才退
    會的。另外黃○○這個會我有給他49萬元，也有兌現，他所
    說的66萬元是前一個92年3月20日的那個會（見本院卷第290
    頁反面）。
  (二)證人於警詢之證述：
  1.證人黃○○於警詢時證稱：當時是在第23會，所剩未標會的
    人數不多，她怕別人知道我的互助會被她標走了，跟我商量
    先開66萬的支票給我，‥‥據我所知還有丁○○、宇○○、
    Ｆ○○等三人遭Ｄ○○○冒名標得互助會款項等語（見他字
    第2089號卷第8頁）。
  2.證人黃丙○○於警訊時證稱：Ｄ○○○續從92年3月份開始
    起會，並邀約我繼續參加三會，分別以丙○○、乙○○、玄
    ○○參加。這三會我都有標到，所有標得之三會互助會款有
    都有收到。我沒拿到錢的互助會僅是（每月10日）另外參加
    的三會等語（見他字第2089號卷第13頁）。
  3.證人丁○○於警詢時證稱：我有參加二會，以我自己名義及
    我女兒宙○○名義各參加一會，開標時間是在每個月的（20
    日）下午2點，起會時間92年3月，我不清楚她有否再冒他人
    之名義標會。Ｄ○○○有以我的名義標得一會（93年7月份
    ），後來讓我發現，我詢問Ｄ○○○，她原本不承認，後來
    我同意這筆錢先借她，Ｄ○○○才跟我承認她確實以我名義
    偷標互助會，並有向各會員收取互助會款，她有簽立三張商
    業本票（分別票額66萬元、66萬元、48萬元的，三張均已逾
    期未兌現等語（見他字第2089號卷第17、18頁）。
  4.證人地○○（即宇○○）於警詢時證稱：我有參加二會，每
    月10日及20日的互助會各一會，我沒標到互助會，大概於93
    年底我們發現Ｄ○○○付標金不清楚，聯合未標會員找她催
    討，Ｄ○○○表示已經無法支付了等語（見他字第2089號卷
    第21頁）。
  5.證人寅○○於警詢時證稱：我有參加Ｄ○○○所招募之10日
    及20日所招募之民間互助會。我之前不清楚她是否有冒他人
    之名義標會，後來確實有聽到別人說Ｄ○○○確有冒他人之
    名義標互助會之情事。我有標到互助會，我有全數拿到會款
    等語（見他字第2089號卷第25頁）。
  6.證人子○於警詢時證稱：我不清楚Ｄ○○○有否再冒他人之
    名義標會等語（見他字第2089號卷第27頁）。
  7.證人李丑○○於警詢時證稱：我於93年10月或者11月標得，
    我當時以4200元標得該會。我有全數拿到會款，得款66萬至
    68萬元等語（見他字第2089號卷第31頁）。
  8.證人庚○○於警詢時證稱：92年3月的會，我除以我名義參
    加一會外，尚有二會（原本朋友Ｅ○○、林建宏要參加，後
    來他們實在不好找人，所以這二會我乾脆都自己接下來參加
    ，所以我算總共參加三會）。這三會我都是起會沒多久就標
    會了，三會都有標到，也都全數拿到會款，記得都是以6000
    多元標得會款的等語（見他字第2089號卷第33、34頁）。
  9.證人申○○（即酉○○）於警詢時證稱：我有參加92年3月2
    0日起會的互助會一會，我於93年2月20日以4500元標得互助
    會，會首Ｄ○○○陸陸續續拿先拿給我些許現金與支票（詳
    細時間及標得金額忘了），現今會首Ｄ○○○尚積欠我互助
    會款總計120000元等語（見他字第2089號卷第37頁）。
  10.證人癸○○於警詢時證稱：我參加92年3月20日之互助會一
    會，我都沒標會，是拿最後一會等語（見他字第2089號卷第
    39頁）。
  11.證人黃行方於警詢時證稱：我有參加92年3月20日之互助會
    一會，我於93年8月20日標得，4000餘元標得該會，我有全
    數拿到會款等語（見他字第2089號卷第43頁）。
  12.證人戌○○○於警詢時證稱：我有參加92年3月20日之互助
    會，我以媳婦卯○○、女兒未○○、兒子辰○○名義各參加
    一會，共參加三會。其中我已經以卯○○（媳婦）、辰○○
    （兒子）名義標得互助會，現今只剩以我女兒未○○參加之
    互助會標得款尚有19萬餘元未給我等語（見他字第2089號卷
    第45、46頁）。
  13.證人Ｈ○○於警詢時證稱：我有參加92年3月20日之互助會
    ，我分別以我本人及我兒子Ａ○○名義共參加二會。我標完
    該二會互助會，也全數拿到會款後，我就未曾再繳會費了等
    語（見他字第2089號卷第50、51頁）。
  14.證人Ｆ○○於警詢時證稱：我要標會時才發現我的互助會早
    被會首Ｄ○○○冒標了，據我所知尚有丙○○、丁○○、黃
    ○○等人，可能尚有其他我不認識的人被冒名標會。我標會
    時都是以電話聯絡會首幫我填標單，後來互助會快結束前2
    至3會我確想標時也是打電話告知Ｄ○○○，她一樣跟我說
    好，但是過了幾天我要去收我所標得的互助會款時，Ｄ○○○始告知我她沒有錢，經我側面得知，原來Ｄ○○○積欠很
    多會員的互助會款。我大約是94年的1月底或2月初得標，詳
    細時間及標得金額我不知道，因為我都沒有拿到錢，至於之
    前我的另一會（以我妹妹Ｇ○○名義參加的）互助會，有標
    到會（大約起會後一年），也全數都有拿到錢。聽說丁○○
    、丙○○被會首Ｄ○○○冒名標會等語（見他字第2089號卷
    第54、55頁）。
  15.證人陳坤楷於警詢時證稱：我有以我太太甲○○名義參加Ｄ
    ○○○（20日及10日）所招募之民間互助會（共參加二會）
    。我於93年12月20日標得，以6000元標得該會。我有全數拿
    到會款等語（見他字第2089號卷第57、58頁）。
  (三)證人於檢察官偵訊中之證述：
  1.證人丁○○於偵查中證稱：92年12月開始跟會，我跟了二會
    ，一個用我自己，一個用朋友名義，都是3萬元。我最近才
    知道被冒標，我看到壬○○會單上面有寫我得標，我是今天
    來開庭在壬○○那邊看到的。被冒標一會，是我的名字被冒
    標。93年12月我自己標一會，有拿到錢，但剛才看到壬○○
    單子上面有寫我在93年3、4月有再標一會，事實上那一會我
    沒有標，是被冒標的等語（見他字第2089號卷第75頁）。
  2.證人Ｉ○○於偵查中證稱：92年12月10日開始跟會，我還是
    活會都沒有標，我是到最後第二會才有去。最後第二會標97
    00元叫丙○○，但他也沒收到錢，我們才知道Ｄ○○○倒會
    。我看到癸○○單子上面有寫我在93年11月寫4800元得標，
    事實上我沒有標，因為開標我都沒有去，到最後第二會我才
    有去等語（見他字第2089號卷第75頁）。
  3.證人Ｆ○○於偵查中證稱：我從92年12月10日開始跟會，我
    聽說他（指Ｄ○○○）在94年3月用我名義偷標，好像標1萬
    元，我是聽丙○○說的他給我偷標1萬元左右。因丙○○有
    去他家標，看到我標1萬元左右，倒會後他才跟我說的。我
    自己沒有參加開標等語（見他字第2089號卷第76頁）。
  4.證人壬○○於偵查中證稱：我用我自己名義跟3萬元的一會
    ，我都沒有標。我不知道有無被冒標等語（見他字第2089號
    卷第76頁）。
  (四)證人於本院審理中之證述：
  1.證人黃○○於本院審理中證稱：92年3月20日的會有被冒標
    ，從第15會的時候就冒標了，到第22會的時候我要標會時，
    被告就跟我說之前就冒我的名義把會標走了，所以叫我不要
    標，被告直接開票給我等語（見本院卷第41頁反面）。
  2.證人Ｉ○○於本院審理中證稱：我參加92年12月10日的會，
    用我本人的名字參加。被告給我的會單是我有的名字沒錯，
    但是卷內的會單竟然沒有我的名字。（提出傳真紙影印的互
    助會名冊）被告當時給我的會單就是我今日提出來的這張。
    （經閱告訴人Ｉ○○所提之會單，其名字排在第11位）我已
    經繳了16次的會款，我還是活會。被告沒有跟我說改名字的
    事情，而且我也不是後來遞補的，我一開始就參加了。而且
    我應該是最後一個知道這個會倒會的（見本院卷第41頁反面
    ）。
  3.證人戌○○○於本院審理中證稱：我跟一個會，我是跟92年
    12月10日的會。我有用我自己的名字參加一會，我的女兒也
    有一會，我自己的會已經標了，但是我女兒的會在這個會剩
    下8會的時候就倒會了。92年3月20日的會，是我替我女兒標
    的，沒有被被告冒標等語（見本院卷第42頁）。
  4.證人丁○○於本院審理中證稱：二個會我都有參加，92年3
    月20日的那個會我參加三會，我用我本人的名義參加一會，
    另外我用我朋友宇○○〔即地○○〕的名義參加一會，還有
    我女兒宙○○的名字參加一會。這三個會，我沒有標，都是
    活會。我本人的名字的會被冒標，93年7月份被冒標，因為
    我7、8月份我都不在家，根本不可能去標會，等到回來以後
    ，有去問被告，被告一直都不承認，最後才承認說有把的會
    冒標；宇○○、宙○○我原來以為是活會，後來我看到其他
    會員之資料，才知道也被冒標。被告用我或我以其他參加會
    員的名義標會，沒有經過我或其他參加人的授權或同意。‥
    ‥被告冒標的會應該是92年12月10日用宇○○的名義標，92
    年3月20日的名義究竟有無用宇○○的名義標我不確定等語
    （見本院卷第64頁反面、65、66頁）。
  5.證人Ｆ○○於本院審理中證稱：92年3月20日那個會，我參
    加二會，用我的名字參加一會、我妹妹Ｇ○○的名字參加一
    會。Ｇ○○這個會是我自己標走了，另外Ｆ○○的會是被被
    告冒標。我在93年12月20日跟被告說我要標會，他也跟我說
    我標多少，一直拖拖拉拉到12月30日我要去拿會錢的時候，
    被告才跟我說我的會被她標走了，我問了之後，被告說93年
    11月標走了。92年12月10日的會，我參加一會，用我本人的
    名義參加，這個會是活會。我一直沒有標，等到倒會之後，
    其他的會員問我說我怎麼標這麼高、還是沒有標到，我才知
    道被告一直用我的名義標會，但實際上有沒有標到我不知道
    。被告用我的名義標會，沒有經過我的授權或同意（見本院
    卷第頁65頁反面、66頁）。
  6.證人丁○○於本院證稱：（92年3月20日之互助會）我參加
    二會，一會是我女兒宙○○的名字，一會是我本人的名字。
    我有參加過標會，沒有得標。有一個會被冒標。93年7月20
    日冒標的，金額是3200元，這是被告告訴我的（見本院卷第
    210至212頁）。
  7.證人Ｆ○○於本院審理中證稱：（92年3月20日之互助會）
    我參加二會，一個是我妹妹Ｇ○○的名字，一會是我本人的
    名字。我沒有參加標會，但我有用電話標到一會，另外一會
    被被告冒用我的名字標了（見本院卷第210至212頁）。
  8.證人黃○○於本院理中中證稱：據我所知丙○○的會也有被
    冒標，有聽丙○○說過等語（見本院卷第211頁反面）。
  9.證人Ｆ○○於本院審理中證稱：（92年12月10日之互助會）
    被告在93年11月好像有用我的名義去標，但有沒有標到我不
    知道，這個事情是別人告訴我的。被告標我的會沒有經過我
    同意，也沒有詢問過我等語（見本院卷第289至291頁）。
  10.證人癸○○於本院審理中證稱：（92年12月10日之互助會）
    我都沒有去標，但我不知道這個會在94年3月間就結束了，
    被告還一直來向我收會錢，總共向我收了四個月的會錢，被
    告還跟我說94年8月才要給我會錢，結果也沒有給我，我也
    不知道被告有無冒我的名義標會等語（見本院卷第289至291
    頁）。
  11.證人壬○○於本院審理中證稱：（92年12月10日之互助會）
    我的情形和我妹妹癸○○相同等語（見本院卷第289至291頁
    ）。
  12.證人黃○○於本院審理中證稱：（92年12月10日之互助會）
    我不知道被告有無冒標，但是到第22會的時候，被告叫我不
    要標，錢直接開票給我，總共開了66萬元的票給我，但沒有
    兌現。‥‥被告所說的不對，他是開66萬元的票給我，沒有
    兌現。‥‥我剛剛證述有錯誤，92年12月10日的會，被告有
    開39萬元的票給我，也有兌現等語等語（見本院卷第289至
    291頁）。
  (五)本院綜核被告之供述及證人等之證述，並參酌卷附互助會單
    子記載，認被告確有冒標丁○○、、壬○○、Ｆ○○三人之
    互助會共四會（詳如事實欄所載）。而證人黃○○雖稱：被
    告有冒標其互助會之情事，惟為被告所否認，且證人黃○○
    對於被告究竟係於何時、如何冒標其互助會，均稱係聽聞他
    人所說的等語；又證人Ｆ○○雖稱：被告尚有於93年11月冒
    用其名義標附表二之會，惟其前後所述不一，且亦係聽聞他
    人所說者，因此被告該二次冒標行為，尚乏證據證明。又依
    證人Ｉ○○證述，本件互助會單上姓名雖有記載不符之情形
    ，然被告解釋，係因會員有變更，有部分會單未及改寫，參
    以民間互助會，因特殊原因，會員臨時退出或更換，乃屬常
    見之事，若非會首自始即具有冒用他人名義之惡意，即難遽
    認其有偽以他人名義參加之犯意，況本件互助會經多次標會
    ，並無會員指稱有被冒用名字參加之情形，尚難僅憑些許錯
    誤，而遽認被告有冒名參加之行為；另證人Ｉ○○稱看到癸○○的單子有記載伊在93年11月寫4800元得標，事實上伊沒
    有標，因為開標我都沒有去等語，然亦無其他佐證可資證明
    被告有冒標Ｉ○○子互助會情事，亦予敘明。此外，復有會
    款債權債務評議表、Ｄ○○○債務清償履行契約等附卷可稽
    。被告偽造他人名義之標單持以行使，所為自足生損害於被
    冒標之會員及其他活會會員之權益。被告所辯，顯係事後卸
    責之詞，不足採信。本件事證明確，被告犯行堪以認定，應
    依法論科。
三、按刑法於民國94年2月2日經總統令修正公布，於95年7月1日
    施行，修正後刑法第2條第1項規定：「行為後法律有變更者
    ，適用行為時之法律。但行為後之法律有利於行為人者，適
    用最有利於行為人之法律。」修正後刑法刪除第55條關於牽
    連犯、第56條關於連續犯之規定，如依數罪併罰之結果，未
    必對行為人有利；又關於刑法罰金刑之規定，經依提高標準
    ，並換算新台幣比較結果，應以修正前罰金之規定，有利於
    行為人。被告犯罪後法律有變更，依修正後刑法第2條第1項
    前段規定，應適用行為時即修正前之法律。次按民間互助會
    即合會法律關係，於88年4月21日經總統公布修正增定之民
    法第709 條之1至709條之9等條文規範，並於89年5月5日施
    行，亦即本件互助會於92年12月10日起始召募，應有修正後
    民法之適用；次按民間互助會已得標之死會會員，事後無論
    任一會員得標及其願出之標金若干，均須繳納當期全額之會
    款，縱為會首施用詐術，以他會員名義冒標，並向死會會員
    收取會款，因該等死會會員本負有繳納會款之義務，當非陷
    於錯誤而交付會款予會首，自無構成詐欺取財罪之可言（最
    高法院83 年度臺上字第4153號判決意旨參照）。準此，被
    告Ｄ○○○冒名盜標情事，被詐欺之對象僅係各該期之活會
    會員及被冒名盜標者，亦即被告所為詐欺取財犯行之對象，
    應僅為被告於該會期冒標之詐欺行為當時尚屬活會之會員，
    不包括死會會員，而詐欺所得之款項，應僅限於實際加入而
    未得標之活會會員所繳納之會款，應予敘明。再者，冒用他
    人名義書寫標單，以冒標他人之互助會，茍標單上除書寫被
    冒標者姓名及欲標取會款所出利息之金額外，並書有「標單
    」之意旨，而就文義內容之本身，使人一見即知係投標會款
    之標單，該標單固係刑法第210條所稱之私文書；惟如僅在
    紙上書寫被冒標者之姓名及所出利息之金額，就文義本身並
    不足以獨立表示一定用意之證明，如非依民間互助會之習慣
    ，尚無從認定其上之文字，係用以表示該名義人願出所書金
    額之利息以標取互助會會款之證明者，則非刑法第21 0條所
    規定之私文書，而屬同法第220條以文書論之準私文書（最
    高法院91年度臺上字第5683號判決參照）。被告Ｄ○○○偽
    以他人名義填載標息於標單上，使其他活會會員陷於錯誤而
    給付會款，核其所為，係犯刑法第216條、第220條第1項、
    第210條之行使偽造準私文書罪、第339條第1項之詐欺取財
    罪。被告偽造署押之行為，係偽造準私文書之部分行為；偽
    造準私文書之低度行為，已為行使之高度行為所吸收，均不
    另論罪。被告以一冒標行為同時詐騙多數活會會員之會款，
    係一行為觸犯數罪名，應分別依修正前刑法第55條想像競合
    犯之規定，各從一重之行使偽造准私文書罪、詐欺取財罪處
    斷。被告多次行使偽造準私文書、詐欺取財之犯行，均時間
    緊接，犯罪手法及構成要件均相同，顯均係基於概括犯意反
    覆為之，應依修正前刑法第56條連續犯之規定，各論以一罪
    ，並均加重其刑。被告所犯上開二罪間，具有方法、目的之
    牽連關係，應依修正前刑法第55條之規定，從一重之行使偽
    造準私文書罪處斷。公訴意旨雖未敘及被告尚有冒標附表一
    之丁○○之互助會情事，惟此部分與已起訴部分有連續犯裁
    判上一罪之關係，為起訴效力所及，本院自應併予審理，附
    此敘明。經查中華民國九十六年罪犯減刑條例，於民國96年
    7月4日經總統令公布，於96年7月16日施行，被告犯罪之時
    間，係在96年4月24日以前，且所犯之罪符合該條例所規定
    得予減刑之情形，應依該條例諭知其宣告刑及減得之刑。原
    審以被告罪證明確，予以論罪科刑，固非無見，惟查原判決
    就被告所犯冒標附表一之丁○○互助會部分，漏未詳查審認
    ，尚有未合。檢察官上訴指摘原判決不當，為有理由，應予
    撤銷改判。（又原判決雖於理由中說明不予緩刑之理由，而
    未為緩刑之宣告，惟在判決論結欄，贅引刑法第74條第1項
    第1款、第93條第1項，既經撤銷，併予指正。）爰審酌被告
    尚無前科紀錄，有臺灣高等法院被告前案紀錄表附卷足徵，
    其因貪圖己利，而以前開方式詐得會款，詐騙所得利益非少
    ，且損及丁○○等多數活會會員之權益，事後又未積極賠償
    告訴人、被害人等，犯後又未全部坦承犯行，犯罪後態度並
    非十分良好等一切情狀，量處如主文第二項所示之刑及減得
    之刑。至於被告所偽造之標單（含其上偽造之署押），雖係
    被告所有供犯罪所用之物，據被告供稱已於各該次開標完後
    即丟棄，並未扣案，此與民間標會習慣相符，自屬可採，堪
    認其所偽造之標單均已滅失無存，爰不予宣告沒收，該等標
    單上所偽造之署押，亦無從予以宣告沒收，併此敘明。
據上論結，應依刑事訴訟法第369條第1項前段、第364條、第299
條第1項前段，修正後刑法第2條第1項前段、刑法第216條、第21
0條、第220條第1項、第339條第1項、修正前刑法第56條、第55
條，中華民國九十六年罪犯減刑條例第2條第1項第3款、第7條，
罰金罰鍰提高標準條例第1條前段，判決如主文。
本案經檢察官戊○○到庭執行職務。
中　　華　　民　　國　　96　　年　　12　　月　　11　　日
            刑事第十一庭  審判長法　官  陳  朱  貴
                                法　官  何  志  通
                                法　官  郭  同  奇
上列正本證明與原本無異。
如不服本判決與於收受送達後十日內向本院提出上訴書狀，其未
敘述上訴之理由者並得於提起上訴後十日內向本院補提理由書 (
均須按他造當事人之人數附繕本)。
                                書記官  康  孝  慈
中　　華　　民　　國　　96　　年　　12　　月　　13　　日
附錄論罪科刑法條
刑法第210條：
偽造、變造私文書，足以生損害於公眾或他人者，處5年以下有
期徒刑。
刑法第216條：
行使第210條至第215條之文書者，依偽造、變造文書或登載不實
事項或使登載不實事項之規定處斷。
刑法第220條第1項：
在紙上或物品上之文字、符號、圖畫、照像，依習慣或特約，足
以為表示其用意之證明者，關於本章及本章以外各罪，以文書論
。
刑法第339條第1項：
意圖為自己或第三人不法之所有，以詐術使人將本人或第三人之
物交付者，處5年以下有期徒刑、拘役或科或併科1千元以下罰金
。
附表一（92.3.20.起會）
┌──┬────┬───────────────────────┐
│編號│會員姓名│備  考                                        │
├──┼────┼───────────────────────┤
│ 1  │鄧淑櫻  │                                              │
├──┼────┼───────────────────────┤
│ 2  │丙○○  │                                              │
├──┼────┼───────────────────────┤
│ 3  │乙○○  │                                              │
├──┼────┼───────────────────────┤
│ 4  │玄○○  │                                              │
├──┼────┼───────────────────────┤
│ 5  │丁○○  │                                              │
├──┼────┼───────────────────────┤
│ 6  │宙○○  │                                              │
├──┼────┼───────────────────────┤
│ 7  │宇○○  │                                              │
├──┼────┼───────────────────────┤
│ 8  │寅○○  │                                              │
├──┼────┼───────────────────────┤
│ 9  │子○    │                                              │
├──┼────┼───────────────────────┤
│10  │丑○○  │                                              │
├──┼────┼───────────────────────┤
│11  │林淑貞  │                                              │
├──┼────┼───────────────────────┤
│12  │Ｅ○○  │                                              │
├──┼────┼───────────────────────┤
│13  │林建宏  │                                              │
├──┼────┼───────────────────────┤
│14  │酉○○  │                                              │
├──┼────┼───────────────────────┤
│15  │癸○○  │                                              │
├──┼────┼───────────────────────┤
│16  │黃行方  │                                              │
├──┼────┼───────────────────────┤
│17  │卯○○  │                                              │
├──┼────┼───────────────────────┤
│18  │未○○  │                                              │
├──┼────┼───────────────────────┤
│19  │辰○○  │                                              │
├──┼────┼───────────────────────┤
│20  │黃○○  │                                              │
├──┼────┼───────────────────────┤
│21  │Ｈ○○  │                                              │
├──┼────┼───────────────────────┤
│22  │Ａ○○  │                                              │
├──┼────┼───────────────────────┤
│23  │Ｇ○○  │                                              │
├──┼────┼───────────────────────┤
│24  │甲○○  │會單上記載為何怡珍                            │
├──┼────┼───────────────────────┤
│25  │Ｆ○○  │                                              │
├──┴────┴───────────────────────┤
│ 備 │１：本會會金為參萬元採內扣之。最底標為2700元。          │
│    │２：會員共計25人。95年3月20日至94年4月20日止。          │
│ 註 │３：標會日期為每月20日PM：2點，例假日順延。             │
└──┴────────────────────────────┘
附表二（92.12.10.起會）
┌──┬────┬───────────────────────┐
│編號│會員姓名│備  考                                        │
├──┼────┼───────────────────────┤
│ 1  │鄧淑櫻  │                                              │
├──┼────┼───────────────────────┤
│ 2  │丙○○  │                                              │
├──┼────┼───────────────────────┤
│ 3  │乙○○  │                                              │
├──┼────┼───────────────────────┤
│ 4  │玄○○  │                                              │
├──┼────┼───────────────────────┤
│ 5  │己○○  │                                              │
├──┼────┼───────────────────────┤
│ 6  │丁○○  │                                              │
├──┼────┼───────────────────────┤
│ 7  │宇○○  │                                              │
├──┼────┼───────────────────────┤
│ 8  │午○○  │                                              │
├──┼────┼───────────────────────┤
│ 9  │寅○○  │                                              │
├──┼────┼───────────────────────┤
│10  │子○    │                                              │
├──┼────┼───────────────────────┤
│11  │子○    │                                              │
├──┼────┼───────────────────────┤
│12  │Ｆ○○  │                                              │
├──┼────┼───────────────────────┤
│13  │辛○○  │                                              │
├──┼────┼───────────────────────┤
│14  │亥○○  │                                              │
├──┼────┼───────────────────────┤
│15  │天○○  │                                              │
├──┼────┼───────────────────────┤
│16  │甲○○  │                                              │
├──┼────┼───────────────────────┤
│17  │巳○○  │                                              │
├──┼────┼───────────────────────┤
│18  │Ｂ○○  │                                              │
├──┼────┼───────────────────────┤
│19  │癸○○  │                                              │
├──┼────┼───────────────────────┤
│20  │壬○○  │                                              │
├──┼────┼───────────────────────┤
│21  │Ｃ○○  │                                              │
├──┼────┼───────────────────────┤
│22  │黃○○  │                                              │
├──┼────┼───────────────────────┤
│23  │詹日春  │                                              │
├──┼────┼───────────────────────┤
│24  │未○○  │                                              │
├──┴────┴───────────────────────┤
│ 備 │１：本會會金為參萬元，底標為2700元。                    │
│    │２：會員共計24人。                                      │
│    │３：標會日期為每月10日下午2點，例假日延後。             │
│ 註 │４：月╱15日前需收齊得標金。                            │
└──┴────────────────────────────┘
